【裁判字號】    86,上,327
【裁判日期】    890822
【裁判案由】    分割共有物
【裁判全文】
臺灣高等法院臺南分院民事判決  八十六年度上字第三二七號   Ｋ
      上  訴  人  辛  ○  ○
                  兼左三人訴.
      上  訴  人  子  ○  ○  .
                  壬  ○  ○  .
      兼  右三人
      訴訟代理人  癸  ○  ○  .
      上  訴  人  卯  ○  ○  .
      右二人共同
      訴訟代理人  楊  清  安  律師
                  蘇  正  信  律師
                  蔡  弘  琳  律師
      上  訴  人  丑  ○  ○  .
                  辰  ○  ○  .
      兼  右二人
      訴訟代理人  寅  ○  ○  .
      上  訴  人  己  ○  ○  .
                  庚  ○  ○  .
      右  一  人
      訴訟代理人  王  英  峻  .
      兼右二  人
      訴訟代理人  劉  陳  萍  .
                  兼卯○○之.
      上  訴  人  乙  ○  ○  .
                  甲  ○  ○  .
                  戊  ○  ○  .
                  丁  ○  ○  .
      被  上訴人  丙  ○  ○  .
      訴訟代理人  邱  步  顯  律師
                  邱  創  典  律師
右當事人間請求分割共有物事件，上訴人對於臺灣雲林地方法院中華民國八十六年六
月六日第一審判決（八十五年度訴字第一五七號）提起上訴，本院判決如左：
      主      文
原判決廢棄。
被上訴人與上訴人辰○○、寅○○、丑○○、卯○○、癸○○、辛○○、子○○、壬
○○、乙○○、甲○○共有坐落雲林縣斗南鎮○○段伍玖伍地號、建、面積零點零陸
肆伍公頃土地，分割方法為如附圖方案所示：編號Ａ部分面積零點零壹壹零公頃土地
，分歸上訴人辰○○取得；編號Ｂ部分面積零點零壹壹陸公頃土地，分歸上訴人寅○
○取得；編號Ｃ部分面積零點零壹壹捌公頃土地，分歸上訴人丑○○取得；編號Ｄ部
分面積零點零壹柒公頃土地，分歸上訴人卯○○取得；編號Ｅ部分面積零點零壹零
伍公頃土地，分歸上訴人癸○○、辛○○、子○○及壬○○共同取得，並按附表壹所
示原應有部分比例保持共有；編號Ｆ部分面積零點零零貳公頃土地為私設巷道，由
上訴人辰○○、寅○○、丑○○、卯○○、癸○○、辛○○、子○○、壬○○、乙○
○、甲○○及被上訴人共同取得，並按附表壹所示原應有部分比例保持共有。
上訴人辰○○應提出補償金額新台幣壹佰柒拾貳萬仟玖佰貳拾元、上訴人寅○○
應提出補償金額新台幣玖拾捌萬柒仟玖佰拾玖元、上訴人丑○○應提出補償金額新
台幣壹佰伍拾肆萬壹仟玖佰捌拾肆元、上訴人癸○○、辛○○、子○○、壬○○各應
提出補償金額新台幣陸拾壹萬陸仟貳佰肆拾元，共同補償上訴人卯○○新台幣壹拾貳
萬陸仟柒佰壹拾肆元、上訴人乙○○新台幣貳佰壹拾玖萬柒仟佰陸拾肆元、上訴人
甲○○新台幣貳佰壹拾玖萬柒仟佰陸拾肆元、被上訴人新台幣貳佰壹拾玖萬柒仟
佰陸拾肆元。
被上訴人與上訴人寅○○、丑○○、卯○○、癸○○、辛○○、子○○、壬○○、乙
○○、甲○○、戊○○、丁○○、庚○○、己○○共有坐落雲林縣斗南鎮○○段伍捌
伍地號、建、面積零點零柒公頃土地，分割方法為如附圖方案所示：編號Ｇ１部
分面積零點零零零玖公頃土地，分歸上訴人寅○○取得；編號Ｈ１部分面積零點零零
零陸公頃土地，分歸上訴人丑○○取得；編號Ｇ３部分面積零點零零肆壹公頃土地，
分歸上訴人卯○○取得；編號Ｇ２部分面積零點零零零玖公頃土地，分歸上訴人癸○
○、辛○○、子○○及壬○○共同取得，並按附表貳所示原應有部分比例保持共有；
編號Ｇ部分面積零點零壹壹零公頃土地，分歸上訴人乙○○、甲○○及被上訴人共同
取得，並按附表貳所示原應有部分比例保持共有；編號Ｈ部分面積零點零零柒貳公頃
土地，分歸上訴人戊○○、丁○○共同取得，並按附表貳所示原應有部分比例保持共
有；編號Ｉ部分面積零點零零玖零公頃土地，分歸上訴人庚○○、己○○共同取得，
並按附表貳所示原應有部分比例保持共有。
被上訴人應提出補償金額新台幣壹佰陸拾萬陸仟貳佰玖拾捌元、上訴人乙○○、甲○
○各應提出補償金額新台幣壹佰陸拾萬陸仟貳佰玖拾捌元，上訴人戊○○、丁○○各
應提出補償金額新台幣貳拾萬仟玖佰零捌元，共同補償上訴人寅○○新台幣壹佰
零捌萬柒仟伍佰肆拾壹元、上訴人丑○○新台幣壹佰拾玖萬仟佰零玖元、上訴
人卯○○新台幣陸拾玖萬仟壹佰拾陸元、上訴人癸○○新台幣伍拾貳萬貳仟肆佰
玖拾壹元、上訴人辛○○新台幣伍拾貳萬貳仟肆佰玖拾壹元、上訴人子○○新台幣伍
拾貳萬貳仟肆佰玖拾壹元、上訴人壬○○新台幣伍拾貳萬貳仟肆佰玖拾壹元，上訴人
庚○○新台幣壹萬壹仟佰捌拾元、上訴人己○○新台幣壹萬壹仟佰捌拾元。
第一、二審訴訟費用由上訴人辰○○負擔百分之一三、寅○○負擔百分之一四、丑○
○負擔百分之一五、癸○○、辛○○、壬○○、子○○共同負擔百分之一三、乙○○
、甲○○及被上訴人共同負擔百分之一○、上訴人戊○○、丁○○共同負擔百分之六
、庚○○、己○○共同負擔百分之六、餘由上訴人卯○○負擔。
      事      實
甲、上訴人方面：
壹、上訴人卯○○、丑○○、寅○○、辰○○、辛○○、子○○、壬○○、癸○○、
    戊○○、丁○○、庚○○、己○○部分：
一、聲明：(一)原判決廢棄。(二)准將坐落雲林縣斗南鎮○○段五八五地號、建、面積○
    ‧○三三七公頃及坐落同段五九五地號、建、面積○‧○六四五公頃等二筆土地
    ，以原物分配於兩造，各取得部分面積，其地號位置由雲林縣斗南地政事務所分
    割後決定之。(三)訴訟費用由被上訴人負擔。
二、陳述：除與第一審判決記載相同者，予以引用外，另補稱略以：
（一）卯○○、丑○○、寅○○、辰○○、辛○○、子○○、壬○○、癸○○、戊○
      ○、丁○○、庚○○、己○○陳述：
    1.按定共有物分割之方法，固可由法院自由裁量，但須以其方法適當為限，兩造
      在系爭土地上均蓋有房屋，原審將分割方法改為變賣土地，分配價金，則兩造
      其上房屋將來勢將拆除，這種方法，除被上訴人有利外，上訴人十二戶全部無
      家可歸，似未顧及全體共有人之利益（最高法院七十二年台上字第三五四五號
      判決），顯有失公平。又分割共有物之方法，法院固有自由裁量之權，但須以
      適當分割之方法為限，分割方法之原物分配於共有人為原則，民法第八百二十
      四條第三項之規定，以原物為分配時，如共有人中有不能按其應有部分受分配
      者，始得以金錢補償之，必須在客觀上有不能按應有部分受分配之情形始有適
      當。
    2.上訴人就系爭土地之所有權乃係向被上訴人之祖父方皮購買，當初購買系爭土
      地時，方皮已將系土地位置分配完畢，並立同意書給上訴人在系爭土地上建造
      房屋。由此可證明，系爭土地業經上訴人與方皮已分管在先，上訴人請求照占
      有位置分割，被上訴人因贈與取得系爭土地所有權，被上訴人仍應受其拘束。
    3.被上訴人在系爭南昌段五九五地號土地應有部分，堅持要一坪換同段五八五地
      號土地三坪，並且占用違建一二‧七坪，要廉價獨吞，因此屢次調解不成立。
      被上訴人原居住斗南鎮○○街五八五地號土地，離興建中之新市場路口三十公
      尺，將來比同鎮○○街熱鬧，故不得堅持一比三。上訴人主張應為一比一交換
      應有部分。
    4.上訴人協議結果：(1)辰○○部分，其於民國四十七年六月十一日將同段五九五
      、五八五地號土地應有部分，免費過戶還給被上訴人之祖父方皮，如今缺少○
      ‧○○二二公頃，也該免費過戶退還。(2)寅○○、丑○○、癸○○、辛○○、
      子○○、壬○○部分，合理跟被上訴人，以一坪換一坪，相差應有部分，由雙
      方協調解決。(3)卯○○部分：被上訴人占用四十七年的○‧○○四一公頃，違
      建舊屋拆除交還即可。(4)戊○○、丁○○、庚○○、己○○部分：依據所有權
      狀分割，多退少補。
    5.除戊○○、丁○○請求給予適當判決外，其餘共有人均贊成按附圖所示分割方
      案及鑑定報告書鑑價結果分配。
（二）上訴人辰○○另陳述：
    1.系爭土地目前糾紛，有其錯綜複雜之歷史，最初辰○○向方皮分兩次購得土地
      五十坪左右，其後在第一次丈量時，地政人員說辰○○之房屋侵占訴外人即隔
      鄰黃紹嶽之土地十八坪。當時的處理是由方皮以新台幣（下同）三千元向黃紹
      獄買十八坪土地登記給辰○○，辰○○則登記十八坪給方皮（當時代書錯誤登
      記不只十八坪）。幾年後第二次土地丈量，卻是原先辰○○的房屋並未侵占黃
      紹獄之土地，於是辰○○登記的十八坪還給黃紹嶽並取回三千元，原先講好方
      皮登記還十八坪給辰○○而取回三千元，但是方皮卻在取回三千元後，並未登
      記歸還十八坪土地給辰○○。雖經辰○○催促多次，始終未還，甚至將該土地
      贈予其孫即被上訴人等，只留證明書一紙，言明方皮之子孫不得向辰○○主張
      任何權利。多年來雖曾向被上訴人及上訴人乙○○等要回十八坪，卻遭支吾其
      詞，以致拖延至今。
    2.查辰○○向方皮所購買之土地五十坪左右（依目前地號為坐落於同地段五九五
      號）現在權狀只剩下二十八坪，而房屋建地坪約三十五坪，如要補權狀得再向
      方皮之孫購買相同土地一次，一地兩賣道理何在？又被上訴人等目前所據以向
      左鄰右舍要求的權利，卻是其祖父本應歸還給辰○○的，今被上訴人等要拿來
      高價賣，其理由何在？因地政人員測量專業能力不足，前後丈量結果不一，徒
      然使尋常百姓遭受損失。至於辰○○為何會先給方皮三千元，而方皮卻未登還
      土地，是因為方皮得不到兒子媳婦的奉養，生活無著，只好陸續變賣土地。辰
      ○○因念方皮為其岳父，所以三千元先給，奈何方皮拿到錢，卻不依約登還土
      地，而領受之證明文件，非一般之借據，其主旨為方皮之子孫對十八坪土地無
      權追究任何權利。辰○○之期盼以親誼為重，被上訴人等應依領受證之立意，
      不得追究任何權利或歸還辰○○應有之土地。
（三）上訴人丑○○、寅○○另陳述：
    1.丑○○及寅○○二人現有分管土地位置，是照被上訴人繼承祖父方皮於民國二
      十五年所建造二樓木造房屋，門牌編號斗南鎮○○街三三號及三五號之基地相
      同，此棟房屋係唯一有房屋稅可查稽之建地，因地上房屋老舊，於民國八十二
      年經被上訴人等確認無誤，並出具同意書給丑○○及寅○○二人於原位置重建
      ，八十四年完成ＲＣ四樓房屋使用，應分得面積尚減少數坪，被上訴人應無異
      議之處。
    2.為確保各上訴人之權益，准將同段五八五地號及同段五九五地號二筆土地以原
      物分配兩造各取得部分面積，其地號位置由雲林縣斗南地政事務所分割後決定
      被上訴人等增減之面積，依二筆土地地價之平均值核算金額補償之。
（四）上訴人卯○○、癸○○另陳述：
    1.本件二筆土地之共有人及應有部分均不相同，被上訴人一併起訴請求原物分割
      ，其聲明雖未提及合併分割，然卻是行請求合併分割之實，嗣因各共有人皆不
      同意合併，被上訴人才改變聲明為變價分割，並由法院判決二筆土地分開變價
      ，其訴是否合法，尚待斟酌，且若土地以變價方式分割，則原共有土地上之建
      物勢必全部拆除，於經濟利益上亦屬不當，被上訴人將二筆共有人及應有部分
      均不相同之土地一併起訴請求分割，顯然無法解決問題，原審判決變價，更非
      適當。
    2.有關分割意見方面，卯○○，就雲林縣斗南鎮○○段五九五號土地之應有部分
      ，同意保留在原審所分得之位置（面積一七二平方公尺），同段五八五號之應
      有部分，請求分割之位置，以期二筆土地能合併利用。
    3.癸○○部分，其與辛○○、子○○及壬○○三人就同段五九五及五八五地號土
      地之應有部分合計皆為八分之一，如換算土地面積，則同段五九五號土地部分
      ，應有七十八平方公尺，同段五八五號土地部分應有四十二平方公尺，癸○○
      等仍願依原審原物分割方案，保留分得之位置及面積一○五平方公尺，如此一
      來，雖就五九五號土地而言，癸○○等多分廿七平方公尺，然同段五八五號土
      地部分，癸○○等尚有四十二平方公尺未受分配，兩相折抵結果，尚不足十五
      平方公尺；茲癸○○等願僅保留原審原物分割方案之位置及面積，就同段五九
      五號土地多分得之廿七平方公尺部分，則願以同段五八五號土地未分得之四十
      二平方公尺部分，與被上訴人互相交換，不足部分願意放棄。
    4.同段五九五號土地部分，請求按各共有人之佔有現狀分割，面積以現地實測為
      準，共有人分得之面積，若有超過或不足部分，以金錢補償方式解決，巷道部
      分，由各共有人繼續保持共有。
    5.同段五八五號土地部分，按各共有人之應有部分比例分割，各分得面積以實測
      為準，共同分得部分，由共有人按應有部分比例繼續保持共有。
三、證據：除援用在第一審之立證方法外，補提分割方案圖、土地共有人應有部分計
    算表、土地使用權同意書、建築線指示申請書圖、領據證影本各一份及新、舊房
    屋稅單、使用執照、賣渡證書影本二份，現場照片十二張為證。並聲請勘驗現場
    。
貳、上訴人乙○○、甲○○部分：均未於言詞辯論其日到場，亦未以書狀作何聲明或
    陳述。
乙、被上訴人方面：
一、聲明：求為判決：(一)上訴駁回。(二)第二審訴訟費用由上訴人負擔。
二、陳述：除與第一審判決記載相同者，予以引用外，另補稱略以：
（一）系爭二筆土地被上訴人均有應有部分存在，臨光復街土地較臨文元街土地價格
      差有三倍之多，不能使上訴人盡分較佳地段而讓被上訴人受不利益損失，若合
      併分割，因有二筆土地，如此勢將有土地過小者不能使用之困難。
（二）原審判決認定方式比較合理，後來的鑑價認為前後價格差不多，但事實上後面
      價格差太多，前面的部分可以出租，但後面卻無法出租，變價分割不失解決辦
      法，應該是前面的五九五號土地與後面的五八五號土地以一比三方式互補較合
      理。
三、證據：援用在第一審之立證方法。
丙、本院依聲請勘驗現場，並依職權函請：(一)雲林縣斗南地政事務所1.計算土地複丈
    成果圖各建物佔用之面積。2.檢送貴轄斗南鎮○○段（以下簡稱系爭地段）上建
    號二六二、五六七、七三四、七三五建物登記簿謄本。3.派員勘驗測量系爭五八
    五、五九五地號土地，並將勘測結果繪圖附具說明。4.系爭土地複丈成果圖Ａ部
    分（即光復街二六號）位置如重新建築，該土地之最小寬度及深度應為若干公尺
    ？其法令依據為何？5.系爭土地於都市土地使用區分各為何？6.系爭地段五八五
    地號土地右側如蓋建房屋，應否留設騎樓？7.函查同段五九六地號，地目道，土
    地前後巷道寬度各為何？(二)台灣省雲林縣政府實地勘查系爭地段五九六地號土地
    是否屬現有巷道？如五八五地號土地右側蓋房屋（目前門牌號碼為光復街二六號
    ）時，應否留設騎樓？(三)財團法人經濟技術研究所，依所示分割方法鑑定共有人
    間應互相補償之金額。
      理      由
壹、程序方面：
一、本件為請求分割共有物之訴，乃固有必要共同訴訟，其訴訟標的對於共同訴訟之
    各人必須合一確定，雖僅有癸○○、壬○○、子○○、辛○○、辰○○、寅○○
    、丑○○、卯○○等八人提起上訴，然依民事訴訟法第五十六條第一項第一款之
    規定，其上訴效力及於同造共同訴訟人庚○○、己○○、乙○○、甲○○、戊○
    ○、丁○○等人，爰均併列為上訴人。
二、上訴人乙○○、甲○○未於言詞辯論期日到場，核無民事訴訟法第三百八十六條
    各款所列情形，爰依被上訴人之聲請，由其一造辯論而為判決。
貳、實體方面：
一、本件被上訴人起訴主張：坐落雲林縣斗南鎮○○段五九五地號、建、面積０．０
    六四五公頃土地屬伊與上訴人卯○○、寅○○、丑○○、乙○○、甲○○、癸○
    ○、辛○○、壬○○、子○○、辰○○分別共有，其應有部分如附表壹所示，而
    坐落同段五八五地號、建、面積０．０三三七公頃土地屬伊與上訴人卯○○、寅
    ○○、庚○○、己○○、丑○○、乙○○、甲○○、戊○○、丁○○、癸○○、
    辛○○、壬○○、子○○分別共有，各共有人應有部分如附表貳所示，兩造就上
    開二筆土地，均無不分割之特約，亦無因物之使用目的不能分割之情事，而又無
    法達成分割協議等情，乃求為准將系爭二筆土地為變價分配之判決。
二、上訴人辰○○、寅○○、丑○○、癸○○、辛○○、子○○、壬○○、卯○○、
    戊○○、丁○○、庚○○、己○○等則以：系爭二筆土地共有人間，彼此均有親
    誼關係，和睦相處數十載，向無紛爭齟齬，被上訴人係共有人之一，訴請分割固
    非無據，惟系爭土地上皆已建築房屋，若予強制分割，不惟所費不貲，且喪失土
    地經濟價值，傷及街坊親誼之和氣，故不同意分割。多數共有人均不願目睹此事
    肇生，前於八十五年十月間曾經雲林縣斗南鎮調解委員會調解，但未獲被上訴人
    善意回應。又被上訴人之應有部分未逾三分之二，人數亦不超過二分之一，與土
    地法第三十四條之一第一項規定不合，則被上訴人訴請裁判分割共有土地，似有
    未恰。上訴人就系爭土地之所有權乃係向被上訴人之祖父方皮購買，當初購買系
    爭土地時，方皮已將系土地位置分配完畢，已分管在先，上訴人請求照占有位置
    分割，被上訴人因贈與取得系爭土地所有權，被上訴人仍應受其拘束。又被上訴
    人在系爭南昌段五九五地號土地應有部分，堅持要一坪換同段五八五地號土地三
    坪，並且占用違建一二‧七坪，要廉價獨吞，因此屢次調解不成立。被上訴人原
    居住斗南鎮○○街五八五地號土地，離興建中之新市場路口三十公尺，將來比同
    鎮○○街熱鬧，故不得堅持一比三，上訴人主張應為一比一交換應有部分，除戊
    ○○、丁○○請求給予適當判決外，其餘共有人均贊成按附圖所示分割方案及鑑
    定報告書鑑價結果分配；於原審上訴人癸○○、辛○○、子○○、壬○○、上訴
    人戊○○、丁○○與上訴人庚○○、己○○願各就分得土地保持共有。上訴人辰
    ○○又以：系爭土地目前糾紛，有其錯綜複雜之歷史，最初辰○○向方皮分兩次
    購得土地五十坪左右，因地政人員測量專業能力不足，前後丈量結果不一，被上
    訴人祖父方皮未登還土地，但其子孫對十八坪土地無權追究任何權利。上訴人丑
    ○○、寅○○又以：其二人現有分管土地位置，是照被上訴人繼承祖父方皮於民
    國二十五年所建造二樓木造房屋，因地上房屋老舊，於民國八十二年經被上訴人
    等確認無誤，並出具同意書給丑○○及寅○○二人於原位置重建，八十四年完成
    ＲＣ四樓房屋使用，應分得面積尚減少數坪，被上訴人應無異議之處。為確保各
    上訴人之權益，准將同段五八五地號及同段五九五地號二筆土地以原物分配兩造
    各取得部分面積，其地號位置由雲林縣斗南地政事務所分割後決定被上訴人等增
    減之面積，依二筆土地地價之平均值核算金額補償之。上訴人卯○○、癸○○又
    以：被上訴人聲明為變價分割，若土地以變價方式分割，則原共有土地上之建物
    勢必全部拆除，於經濟利益上亦屬不當，被上訴人將二筆共有人及應有部分均不
    相同之土地一併起訴請求分割，顯然無法解決問題，原審判決變價，更非適當果
    分配等各語，資為抗辯。
    上訴人乙○○、甲○○於原審表示願就分得土地與被上訴人保持共有等語，資為
    抗辯。
三、按各共有人除因物之使用目的不能分割，或契約定有不分割之期限者外，得隨時
    請求分割共有物；又共有物分割之方法，不能協議決定者，法院得因任何共有人
    之聲請，命為原物或變價之分配，民法第八百二十三條第一項前段、第八百二十
    四條第二項分別定有明文。查本件系爭五九五地號、建、面積０．０六四五公頃
    土地，為被上訴人與上訴人卯○○、寅○○、丑○○、乙○○、甲○○、癸○○
    、辛○○、壬○○、子○○、辰○○分別共有，其應有部分如附表壹所示，同段
    五八五地號、建、面積０．０三三七公頃土地，為被上訴人與上訴人卯○○、寅
    ○○、庚○○、己○○、丑○○、乙○○、甲○○、戊○○、丁○○、癸○○、
    辛○○、壬○○、子○○分別共有，各共有人應有部分如附表貳所示；又系爭二
    筆土地屬都市計畫商業區，此為卷附土地登記簿謄本、地籍圖謄本及雲林縣斗南
    鎮公所八十七年十二月三日（八七）雲南鎮建字第一八六九四號函所載明（見原
    審卷十一至二八頁、財團法人台灣經濟技術研究所八十九年六月二十一日鑑定報
    告八頁及附件謄本、本院卷）。又兩造對於上開二筆土地既均未定有不分割之特
    約，亦無因物之使用目的不能分割之情形，茲雙方不能達成分割之協議，復為兩
    造所不爭，參以被上訴人與到庭之上訴人所主張之分割方案既有不同，就分割之
    方法顯難為一致之協議，則被上訴人訴請法院為共有物之分割，於法尚無不合，
    應予准許。上訴人辰○○、寅○○、丑○○、癸○○、辛○○、子○○、壬○○
    、卯○○等人主張系爭二筆土地共有人間，彼此均有親誼關係，和睦相處數十載
    ，向無紛爭齟齬，系爭土地上皆已建築房屋，若予強制分割，不惟所費不貲，且
    喪失土地經濟價值，傷及街坊親誼之和氣，故不同意分割云云，要無可取。上訴
    人辰○○、寅○○、丑○○、癸○○、辛○○、子○○、壬○○、卯○○於原審
    辯稱被上訴人之應有部分未逾三分之二，人數亦不超過二分之一，與土地法第三
    十四條之一第一項規定不合，則被上訴人訴請裁判分割共有土地，似有未恰云云
    。惟按共有物之分割，性質上為處分行為，土地法第三十四條之一第一項所稱之
    處分，不包括分割行為在內（最高法院七十四年度台上字第二五六一號判例參看
    ），縱共有人中一人之應有部分或數共有人之應有部分合併已逾三分之二，亦不
    得不經他共有人全體之同意，而得任意分割共有物。是以被上訴人之應有部分雖
    未逾三分之二，依民法第八百二十四條第一項規定，仍得提起本件分割共有物訴
    訟，此項抗辯，亦非可取。茲應審酌者，厥為應如何分割系爭建地始為適宜？
六、經查：
（一）系爭兩筆土地，其位於北邊之同段五九五地號土地形狀略呈長方形，地勢平坦
      ，出入孔道以文元街為主，臨路路寬一０．八五公尺（依地籍圖量距），臨路
      寬度約二○公尺，臨路縱深約三○公尺，除東側部分有面積二．四○平方公尺
      之既成巷道外，餘均為辰○○、寅○○、丑○○、卯○○及癸○○、辛○○、
      子○○、壬○○等人占有，其上依序蓋建有其等所有之二層至四層ＲＣ造樓房
      五棟，均供開設服飾店營業使用；而位於南邊之同段五八五地號土地形狀略呈
      梯形，地勢平坦，出入孔道以光復街為主，臨路路寬六．八五公尺（依地籍圖
      量距），臨路寬度約十六公尺，臨路縱深約二十一公尺，為被上訴人與上訴人
      乙○○、甲○○、戊○○、丁○○、庚○○、己○○等人占有，其上依序蓋建
      有其等所有之磚造瓦頂平房二棟及ＲＣ造二層樓房一棟，分別供開設蔘藥行、
      中藥店或住家使用，業經本院及原審法院分別勘驗現場，並囑託雲林縣斗南地
      政事務所派員測量、財團法人台灣經濟技術研究所派員現場鑑價屬實，製有勘
      驗筆錄及後附八十五年五月十日複丈成果圖（現況圖）、八十七年十二月二日
      八七雲南地三字第六二五０號函、鑑定報告暨所附現場相片在卷可稽（原審卷
      四八至五一頁、五三至五四頁、一六二至一六五頁、一八二至一八三頁、鑑定
      報告外放、本院(一)卷八十六年十月六日狀附證物），且為兩造所不爭執，堪信
      為真。
（二）次按定共有物分割之方法，固可由法院自由裁量，但亦須以其方法適當者為限
      。而裁判上定共有物分割之方法，固有分配原物與變賣分配價金兩種，但為符
      合共有物分割之本旨，應以分配原物為原則，如以原物分配有困難時，始得命
      變賣共有物，以價金分配於各共有人，而就原物分配時，法院固不受共有人使
      用現況及分管情狀之拘束，但非不得斟酌實際情形、社會經濟價值、全體共有
      人之利益而為公平合理之原物分割，如發見共有人中有不能按其應有部分受分
      配者，亦得以金錢補償不能按其應有部分受分配之共有人，非必一定拆除地上
      房屋，或不得僅以各共有人對於分配原物之方法不能獲致協議，遂命變賣之而
      分配價金（最高法院五十一年度台上字第二七一號、第一六五九號判例、五十
      八年度台上字第一五○一號、八十五年度台上字第二四八三號判決判決意旨參
      看）。五十二年度台上字第一四四八、七一年台上字第三七三八號判決參照）
      。被上訴人雖請求將系爭二筆土地變價分配云云。惟查兩造共有之系爭二筆土
      地，面積各為０．０六四五公頃（折合約一百九十五坪）、０．０三三七公頃
      （折合約一百零二坪），地形平坦，地區經濟以商家使用為主，人口動向呈持
      平狀態，未來發展潛力良好，共有人在土地上多已蓋建房屋或樓房使用數十年
      （僅留後院及東側之巷道之小部分空地），如前所述，並參看鑑定報告及勘驗
      筆錄所載自明，倘遽以變價分配方式，不僅拆除所費不貲，浪費經濟資源，且
      導致兩造在系爭地上所建築居住之房屋，勢非拆遷不可，影響居住安定原則，
      顯未顧及全體共有人之利益，此變價分配為多數共有人所不同意，其分割方法
      自非適當，被上訴人此項主張，要非可取。
（三）上訴人卯○○雖抗辯主張其就系爭土地之所有權乃係向被上訴人之祖父亦即其
      之外祖父方皮所購買，惟土地遭被上訴人之平房占用，因礙於親屬關係，迄未
      請求被上訴人拆除房屋，交還占用之土地。辰○○則抗辯稱：土地是伊向方皮
      購買，方皮賣伊之應有部分，應是足夠蓋房屋，且方皮未移還十八坪土地云云
      ，並各提出賣渡證書及領收證等件為證。惟查提起分割共有物之訴，參與分割
      之當事人，以共有人為限，請求分割之共有物如為不動產，共有人及其應有部
      分各為若干，以土地登記簿記載者為準，最高法院著有六十七年度台上字第三
      一三一號判例可參。兩造之應有部分若干各如前所述，縱認卯○○所主張其向
      被上訴人祖父購買土地或辰○○所主張方皮應移還十八坪土地為實在，惟被上
      訴人祖父既尚未將土地應有部分移轉登記與卯○○及辰○○，則被上訴人祖父
      或被上訴人與卯○○及辰○○間僅成立債權債務關係，甚為明確，而本件被上
      訴人係本於共有權請求分割共有物，則屬物權關係，上訴人卯○○、辰○○即
      不得執此債權關係以為抗辯，其等此項主張，係屬另一問題，尚難作為分割方
      法之依據。上訴人卯○○又抗辯稱系爭二筆土地應按各共有人應有部分面積分
      割，不分二筆土地之價差云云，惟按分割共有物之訴，係就同一共有關係之共
      有物，予以分割，使共有人各就共有物之一部分單獨取得所有權之形成訴訟。
      故數共有物，除依其性質及其共有人與應有部分均相同，並經共有人全體同意
      者外，尚難認其得為合併分割。而上開二筆土地，其共有人及應有部分均不相
      同，而兩造又無法全體同意合併分割，自無從准其等所請為合併分割，此項抗
      辯，於法不合，無可採取。
（四）上訴人卯○○、丑○○、寅○○、辰○○、辛○○、子○○、壬○○、癸○○
      、戊○○、丁○○、庚○○、己○○另抗辯主張上訴人等就系爭土地之所有權
      乃係向被上訴人之祖父方皮購買，當初購買系爭土地時，被上訴人之前手方皮
      已將系土地位置分配完畢，被上訴人應受其拘束云云。惟上訴人在系爭土地上
      建築房屋固屬實在，惟充其量僅能認為使用權之分管而已，被上訴人又否認有
      協議分割之約定，而分管僅係定使用之暫時狀態，上訴人卯○○等亦未舉證證
      明共有人間有消滅共有關係之特約，即與分割有間，尚不影響共有人共有物分
      割請求權之行使（最高法院五十年度台上字第二五三一號判例、八十四年度台
      上字第八六五號判決意旨參照），其等此項抗辯，自無足採。
（五）經審酌系爭二筆土地位於斗南鎮都市計劃內商業區，其上現有透天厝及平房數
      棟，並皆以商店及住家使用為主，故原則上以不拆除其上建物為主要分割方法
      ，以避免造成兩造無謂之經濟上損失，影響現占有人之權益；暨上訴人庚○○
      、己○○就分得部分願保持共有（參原審卷一一○頁）、上訴人乙○○、甲○
      ○願就分得土地與被上訴人保持共有（參原審卷七四頁）、上訴人戊○○、丁
      ○○願就分得土地保持共有（參原審卷七四頁反面）、上訴人癸○○、辛○○
      、子○○及壬○○等四人就分得部分願保持共有（參原審卷七四頁反面、上訴
      人癸○○於八十七年六月三日之準備書狀及本院八十九年八月八日言詞辯論筆
      錄）等前開土地共有人之意願、土地為都市計劃內商業區用地性質，暨其整體
      之利用價值並兼顧使用現狀及分配價值平等均衡原則，本院認採如附圖所示方
      案分割最為公平允洽，即將系爭五九五地號土地編號Ａ部分面積○．○一一○
      公頃土地，分歸辰○○取得；編號Ｂ部分面積○．○一一六公頃土地，分歸寅
      ○○取得；編號Ｃ部分面積○．○一一八公頃土地，分歸丑○○取得；編號Ｄ
      部分面積○．○一七三公頃土地，分歸卯○○取得；Ｅ部分面積○．○一○五
      公頃土地，分歸癸○○、辛○○、子○○及壬○○共同取得，並按原應有部分
      比例保持共有；編號Ｆ部分面積○．○○二三公頃土地，為私設巷道則由被上
      訴人與辰○○、寅○○、丑○○、卯○○、癸○○、辛○○、壬○○、子○○
      、乙○○、甲○○共同取得，並按原應有部分比例保持共有；將同段五八五地
      號土地編號Ｇ１部分面積○．○○○九公頃土地，分歸寅○○取得；編號Ｈ１
      部分面積○．○○○六公頃土地，分歸丑○○取得，以利與分得同段五九五號
      土地編號Ｃ部分合併使用；編號Ｇ３部分面積○．○○四一公頃土地，分歸卯
      ○○取得，以利與分得同段五九五號土地編號Ｄ部分合併使用；編號Ｇ２部分
      面積○．○○○九公頃土地，分歸癸○○、辛○○、子○○及壬○○共同取得
      ，並按原應有部分比例保持共有；編號Ｇ部分（前後寬度為八．二公尺、八．
      八公尺，東西側寬度為一二．二公尺、十四公尺）面積○．○一一○公頃土地
      ，分歸乙○○、甲○○及被上訴人共同取得，並按原應有部分比例保持共有；
      編號Ｈ部分面積○．○○七二公頃土地，分歸戊○○、丁○○共同取得，並按
      原應有部分比例保持共有；編號Ｉ部分面積○．○○九○公頃土地，分歸庚○
      ○、己○○共同取得，並按原應有部分比例保持共有，自為公平合理，且為共
      有人卯○○、丑○○、寅○○、辰○○、辛○○、子○○、壬○○、癸○○、
      庚○○、己○○等人所同意，戊○○、丁○○對於此項分割方案並無意見，應
      屬適當可行之分割方案。至庚○○及己○○於言詞辯論終結後具狀稱其面積二
      人合計為九三．六二平方公尺，少了三．六二平方公尺，請給予分割土地完整
      云云，惟查己○○等二人現有建物面積０．００八四公頃，後院空地面積０．
      ０００六公頃，合計０．００九０公頃，其地形完整，將來建築並無不便之處
      ；而戊○○、丁○○等二人合計應有部分面積為０．００六七公頃，然其所有
      房屋面積已達０．００七一公頃（後院空地即附圖Ｈ１面積０．０００六公頃
      部分，已分歸丑○○取得使用），倘須再分出三．六二平方公尺土地給庚○○
      等二人，將致戊○○、丁○○房屋必須拆除，造成其等損害，且於庚○○等亦
      無何助益，尚非妥適，且本院已就庚○○等減少土地部分之價值，併由財團法
      人台灣經濟技術研究所派員現場鑑價補償在卷（詳如後述），其減少土地部分
      ，實無從併予兼顧。
（六）次按民法第八百二十四條第三項規定「以原物為分配時，如共有人中有不能按
      其應有部分受分配者，得以金錢補償之」，係指共有人已就原物受分配，但其
      受分配部分較其應有部分計算者為少之情形而言，若將原物全部分配予共有人
      中之一人或數人，而對其餘共有人全不予分配，僅以金錢補償者，則非裁判分
      割之方法，且屬有背原物分配之原則。此觀同條第二項第一款規定「以原物分
      配於各共有人」自明（參看最高法院六十二年台上字第二五七五號判例、六十
      九年度台上字第四四一號判決意旨參看）。系爭五九五號土地，除被上訴人及
      乙○○、甲○○有應有部分土地，但均無房屋外，其餘共有人均蓋建有樓房使
      用；而系爭五八五號土地，除共有人卯○○、寅○○、丑○○、癸○○、辛○
      ○、壬○○、子○○有應有部分土地，但均無房屋外，其餘共有人亦均蓋建有
      房屋使用，各共有人所建房屋後面尚留有小部分庭院空地及所留設之巷道為空
      地外，已無其他空地可言。因此將同段五九五號地之編號Ｆ部分巷道，依其性
      質由各共有人共同取得，被上訴人及乙○○、甲○○就此部分亦按原應有部分
      比例與其他共有人保持共有，仍不失以原物分配原則。至同段五八五號地，因
      被上訴人與上訴人乙○○、甲○○所建房屋逾越其應有部分，又無其他空地可
      供分配，參酌前述判例意旨，本無從將被上訴人與上訴人乙○○、甲○○所建
      房屋基地及其屋後空地全部分歸其等取得，而以金錢補償未有建物之其他共有
      人，即已違背原物分配之原則，實非法之所許。乃於系爭五八五號地被上訴人
      等占有使用部分，將其中如附圖Ｇ１、Ｇ２、Ｇ３所示之小部分，分歸寅○○
      、癸○○、辛○○、壬○○、子○○及卯○○等人取得，以符合原物分配原則
      ；是本件雖斟酌考量各共有人使用系爭土地情形，儘量不拆除房屋為原則，惟
      對於被上訴人等所使用之範圍（房屋及空地），則無法併予兼顧。
（七）末者法院裁判分割共有物，除應斟酌各共有人之利害關係，及共有物之性質外
      ，尚應斟酌共有物之價格，倘共有人中有不能按其應有部分受分配，或所受分
      配之不動產，其價格不相當時，法院非不得命以金錢補償之（最高法院五十七
      年台上字第二一一七號、六十三年台上字第二六八○號判例意旨參照）。本件
      系爭土地地形如前所述，因系爭土地之出入孔道係以文元街及光復街為主，附
      近一百公尺處亦有公車路線通過，往東南約一公里處即為火車站，往西北約三
      公里處為斗南交流道，就整體而言，交通情況良好，惟各共有人所分得之土地
      價值及其應有部分面積均不相等，仍有優劣之分，以致價格差異，本院參酌財
      團法人台灣經濟技術研究所就附圖所示分割方案以分割土地坐落位置、使用效
      率、面積大小、地形地勢、里鄰環境、期日修正、與鄰地合併貢獻效益、價格
      種類、發展性，再以「替代原則」作為比較分析，予以修正綜合評鑑而得系爭
      二筆土地之最適當推估之值，即系爭地段五九五地號土地之平均單價為每坪二
      十八萬元，五八五地號土地之平均單價為每坪二十萬元；再參以分割後各編號
      之土地，採各路線價為基準，再針對各編號土地之特性，進行各項個別因素之
      修正，並斟酌畸零地相關法令限制，部分土地其地上建築物現況，對於該編號
      土地之使用強度之強落及影響程度等綜合考量，評鑑而得各編號土地之單價為
      ：編號Ａ部分每坪二七一六○○元、編號Ｂ及Ｃ部分每坪各為二七四四○○元
      、編號Ｄ部分每坪二六八八○○元、編號Ｅ部分每坪二八○○○○元、編號Ｆ
      部分坪二三八○一七元（此部分為巷道路，係按公告現值估價）、編號Ｇ１及
      Ｈ１部分每坪一三六○九九元、編號Ｇ３每坪一四二五○○元、編號Ｇ２部分
      每坪一三六○九九元、編號Ｇ部分每坪二一四二○○元、編號Ｈ及Ｉ部分每坪
      各為二○○○○○元，各人原應有部分與分配土地之價值如附表參、肆所載，
      是本院審酌上開鑑定報告書鑑定內容，認其鑑價尚屬公允，所評估之價格亦屬
      客觀相當，且多數共有人即上訴人卯○○、丑○○、寅○○、辰○○、辛○○
      、子○○、壬○○、癸○○、戊○○、丁○○、庚○○、己○○對此項鑑定亦
      無異詞，堪予採酌，爰命兩造間應提出補償金額及應受領補償金額之人與數額
      如主文第三、五項所示（即附表伍所示），被上訴人雖指稱鑑定不實，惟為舉
      證以其說，空言否認，要不足採。
七、綜右所述，系爭土地以如附圖所示之方案分割，並依其價值命為補償，確較為公
    平、合理，亦合於社會經濟效用。原審未詳為審酌系爭二筆土地上建築房屋情形
    ，遽為變價分割，致多數共有人之房屋均有遭拆除之虞，不符經濟效用，自有可
    議之處；上訴意旨，指摘原判決不當，求予廢棄改判，為有理由，應由本院將原
    判決廢棄改判如主文第二項至第四項所示。又本件係分割共有物之訴，兩造所為
    聲明主張按其情形均為伸張或防衛所必要，本院斟酌情形，命兩造各按其應有部
    分價值之比例共同負擔訴訟費用如主文第六項所示；另本件事證已臻明確，兩造
    其餘攻擊防禦方法及證據資料，核與本件判決結果不生影響，毋庸一一論述，均
    併予敘明。
八、據上論結，本件上訴為有理由，依民事訴訟法第四百五十條、第七十八條、第八
    十一條第二款、第八十五條第一項、第四百六十三條、第三百八十五條第一項前
    段，判決如主文。
中      華      民      國    八十九    年    八    月      二十二      日
                                    臺灣高等法院臺南分院民事第三庭
~B1審判長法官  林    輝    雄
~B2      法官  莊    俊    華
~B3      法官  高    明    發
右為正本係照原本作成。
如對本判決上訴，須於判決送達後二十日內向本院提出上訴狀；未表明上訴理由者，
應於上訴後二十日內向本院提出理由書。
中      華      民      國    八十九    年    八    月       二十五      日
~B法院書記官  陳    昆    陽
  附表壹：雲林縣斗南鎮○○段五九五地號
┌───┬───────────┬─────────────┐
│編號  │共  有  人  姓  名    │共有人應有部分之比例      │
├───┼───────────┼─────────────┤
│ １   │卯  ○  ○            │一六○九二○分之四四四一五│
├───┼───────────┼─────────────┤
│ ２   │辰  ○  ○            │一六○九二○分之二二八九一│
├───┼───────────┼─────────────┤
│ ３   │寅  ○  ○            │一六○九二○分之二七○四○│
├───┼───────────┼─────────────┤
│ ４   │丑  ○  ○            │一六○九二○分之二五八三○│
├───┼───────────┼─────────────┤
│ ５   │乙  ○  ○            │四八二七六○分之二○六二九│
├───┼───────────┼─────────────┤
│ ６   │丙  ○  ○            │四八二七六○分之二○六二九│
├───┼───────────┼─────────────┤
│ ７   │甲  ○  ○            │四八二七六○分之二○六二九│
├───┼───────────┼─────────────┤
│ ８   │癸  ○  ○            │三二分之一                │
├───┼───────────┼─────────────┤
│ ９   │辛  ○  ○            │三二分之一                │
├───┼───────────┼─────────────┤
│ １０   │子  ○  ○            │三二分之一                │
├───┼───────────┼─────────────┤
│    │壬  ○  ○            │三二分之一                │
└───┴───────────┴─────────────┘
  附表貳：雲林縣斗南鎮○○段五八五地號
┌───┬───────────┬────────────┐
│編號  │共  有  人  姓  名    │共有人應有部分之比例    │
├───┼───────────┼────────────┤
│ １   │卯  ○  ○            │八分之一                │
├───┼───────────┼────────────┤
│ ２   │寅  ○  ○            │二七分之二              │
├───┼───────────┼────────────┤
│ ３   │庚  ○  ○            │三六分之五              │
├───┼───────────┼────────────┤
│ ４   │己  ○  ○            │三六分之五              │
├───┼───────────┼────────────┤
│ ５   │丑  ○  ○            │一二分之一              │
├───┼───────────┼────────────┤
│ ６   │乙  ○  ○            │四八六分之一九          │
├───┼───────────┼────────────┤
│ ７   │丙  ○  ○            │四八六分之一九          │
├───┼───────────┼────────────┤
│ ８   │甲  ○  ○            │四八六分之一九          │
├───┼───────────┼────────────┤
│ ９   │戊  ○  ○            │一六二分之一六          │
├───┼───────────┼────────────┤
│ １０   │丁  ○  ○            │一六二分之一六          │
├───┼───────────┼────────────┤
│    │癸  ○  ○            │三二分之一              │
├───┼───────────┼────────────┤
│    │辛  ○  ○            │三二分之一              │
├───┼───────────┼────────────┤
│    │子  ○  ○            │三二分之一              │
├───┼───────────┼────────────┤
│    │壬  ○  ○            │三二分之一              │
└───┴───────────┴────────────┘


司法院資訊處製作；財團法人民間司法改革基金會備份。
